---
title: "Data Analysis (Prof. Ugo Ala) - R Practical 1"
author: "Fontanilla Natasha, Maiolino Aurelio, Mercadante Marianna"
date: "22-10-2025"
output:
  pdf_document:
    keep_tex: true
    toc: true
    toc_depth: 2
header-includes:
  - \usepackage{fvextra}
  - \usepackage{fancyhdr}
  - \DefineVerbatimEnvironment{Highlighting}{Verbatim}{breaklines,breakanywhere=true,commandchars=\\\{\}}
  - \fvset{breaklines=true, breakanywhere=true}
  - \renewcommand{\contentsname}{Index}
  - \pagestyle{fancy}
  - \fancyhead[R]{}
  - \fancyhead[C]{Data Analysis - R Practical 1 - `r rmarkdown::metadata$date` - Fontanilla N., Maiolino A., Mercadante M.}
  - \fancyfoot[C]{\thepage}
---

\thispagestyle{empty}

\newpage
\pagenumbering{arabic}
\setcounter{page}{1}

# Introduction

The exrcise was run in a Docker, the image can be pulled from GitHub:

* with JupyterLab

```sh
docker pull ghcr.io/maiolino-au/data_analysis:v0.1.0
```

* with Rstudio

```sh
docker pull ghcr.io/maiolino-au/data_analysis:v0.1.1
```

You can run it with (regardless of the version):

* In Windows

```powershell
@echo off
set "CURRENT_DIR=%cd%"
docker run -it --rm -p 8787:8787 -v "%CURRENT_DIR%:/sharedFolder" ghcr.io/maiolino-au/data_analysis
```

* In Linux / MacOS

```sh
docker run -it --rm -p 8787:8787 -v .:/sharedFolder ghcr.io/maiolino-au/data_analysis
```

Repository link: https://github.com/Maiolino-Au/Data_Analysis

The datas used are availabe at:

The scripts assume that the working directory is the same where the data are stored.

\newpage

# ======= Aurelio =======

# Title
text text text

* lista
* lista

text text text

1. lista numerata
2. lista numerata
1. funziona anche se mettete un numero a caso (nel rendere vedete un 3)

bisogna mettere una rigavuota tra du cose 
per far sì che siano

separate

importante 
* per
* liste

triplette di backtick per un blocco di codice, singolo backtick per una riga di codice `mm <- c("m", "m")` che potete inerire nel testo. utile per dire "ho usato il comando `paste()` per unire due stringhe"

```{r, eval=T, echo=T}
mm <- c("m", "m")
paste(mm[1], mm[2], sep = " - ")
```

una variabile definita in un blocco si salva nel documento e può essere richiamata in blocchi successivi

```{r, eval=T, echo=T}
paste(mm[1], mm[2], sep = " - ")
```



## Subtitle

un sottotitolo, o un titolo non passa a una nuova pagina. serve scrivere `\newpage`

\newpage

# ci

## sono

### 6

#### livelli

##### di 

###### titoli

####### :(

############################ il resto lo considera come un commento

e se guardate nell'indice ne mostra solo 2, l'ho impostato nel header con `toc_depth: 2`

\newpage

# ======= Marianna =======

# Title
text text text

* lista
* lista

text text text

1. lista numerata
2. lista numerata
1. funziona anche se mettete un numero a caso (nel rendere vedete un 3)

bisogna mettere una rigavuota tra du cose 
per far sì che siano

separate

triplette di backtick per un blocco di codice, singolo backtick per una riga di codice `mm <- c("m", "m")` che potete inerire nel testo. utile per dire "ho usato il comando `paste()` per unire due stringhe"

```{r, eval=T, echo=T}
mm <- c("m", "m")
paste(mm[1], mm[2], sep = " - ")
```

una variabile definita in un blocco si salva nel documento e può essere richiamata in blocchi successivi

```{r, eval=T, echo=T}
paste(mm[1], mm[2], sep = " - ")
```



## Subtitle

un sottotitolo, o un titolo non passa a una nuova pagina. serve scrivere `\newpage`

\newpage

# ci

## sono

### 6

#### livelli

##### di 

###### titoli

####### :(

############################ il resto lo considera come un commento

e se guardate nell'indice ne mostra solo 2, l'ho impostato nel header con `toc_depth: 2`

\newpage

# ======= Natasha =======

# Title
text text text

* lista
* lista

text text text

1. lista numerata
2. lista numerata
1. funziona anche se mettete un numero a caso (nel rendere vedete un 3)

bisogna mettere una rigavuota tra du cose 
per far sì che siano

separate

triplette di backtick per un blocco di codice, singolo backtick per una riga di codice `mm <- c("m", "m")` che potete inerire nel testo. utile per dire "ho usato il comando `paste()` per unire due stringhe"

```{r, eval=T, echo=T}
mm <- c("m", "m")
paste(mm[1], mm[2], sep = " - ")
```

una variabile definita in un blocco si salva nel documento e può essere richiamata in blocchi successivi

```{r, eval=T, echo=T}
paste(mm[1], mm[2], sep = " - ")
```



## Subtitle

un sottotitolo, o un titolo non passa a una nuova pagina. serve scrivere `\newpage`

\newpage

# ci

## sono

### 6

#### livelli

##### di 

###### titoli

####### :(

############################ il resto lo considera come un commento

e se guardate nell'indice ne mostra solo 2, l'ho impostato nel header con `toc_depth: 2`

\newpage
